台灣基隆地方法院刑事判決　　　　　　　　　　　　　　九十一年度訴字第六四號
　　公　訴　人　台灣基隆地方法院檢察署檢察官
　　被　　　告　己○○
　　　　　　　　甲○○
　　　　　　　　壬○○
　　　　　　　　丁○○
　　　　　　　　丙○○
　　　　　　　　戊○○
　　　　　　　　庚○○○
　　　　　　　　乙○○
　　　　　　　　辛○○
右列被告等因違反水土保持法等案件，經檢察官提起公訴（九十年度偵字第一四三七
號），本院判決如左：
    主  文
己○○、壬○○、丁○○、丙○○、戊○○、庚○○○、乙○○、辛○○在公有山坡
地未經同意擅自墾殖及占用，致生水土流失，未遂，各處有期徒刑伍月，如易科罰金
，均以佰元折算壹日；均緩刑貳年。附表所示之工作物及墾殖物均沒收。
甲○○在公有山坡地未經同意擅自占用，致生水土流失，未遂，處有期徒刑肆月，如
易科罰金，以佰元折算壹日，緩刑貳年。
    事  實
一、己○○、甲○○、壬○○、丁○○、丙○○、戊○○、庚○○○、乙○○、辛○○等人，明知坐落基隆市○○區○○段第三○五之一六、五二九、五三○、五三
    四、五三五等地號土地係屬中華民國所有之土地，而上開各筆土地均經行政院核
    定及台灣省政府公告劃定為山坡地保育利用條例及水土保持法所稱之山坡地，未
    經同意不得擅自墾殖、占用，竟均基於意圖為自己不法之利益，未經所有權人同
    意，分別於附表所示之時間占用上開國有土地如附表所示之面積及附圖所示之位
    置，甲○○乃用以堆積其所有之工程模板，己○○等人則種植蔬菜、瓜果而擅自
    墾殖，並興建小木屋、棚架及蓄水池等工作物如附表所示，然均尚未致生水土流
    失之結果。嗣於八十九年十二月十二日經基隆市政府據報前往現場勘查後發現上
    情。
二、案經基隆市政府移送台灣基隆地方法院檢察署檢察官偵查起訴。
    理  由
一、右揭犯罪事實，業據被告己○○、甲○○、壬○○、丁○○、丙○○、戊○○、
    庚○○○、乙○○、辛○○等人均於警詢、偵查及本院調查、審理中坦承不諱，
    並有基隆市政府八十九年十二月十二日勘查山坡地而製作之基隆市山坡地查報取
    締案件現場勘查紀錄暨現場照片、台灣基隆地方法院檢察署九十年五月八日勘驗
    筆錄、基隆市安樂地政事務所土地複丈成果圖各一份在卷可稽，核與被告九人上
    開自白相符，均堪採為證據。且上開坐落基隆市○○區○○段第三○五之一六、
    五二九、五三○、五三四、五三五等地號土地，均屬經行政院核定公告為山坡地
    保育利用條例及水土保持法沿用之山坡地，亦有基隆市政府九十年四月二十五日
    （九○）基府建農字第○三三七六五號函暨所附台灣省政府八五府農水字第一二
    三一四號公告及八六府農水字第一六八八六七號公告所附山坡地範圍地段明細表
    一紙在卷可參；被告九人犯罪事證明確，均應依法論科。
二、查被告己○○、壬○○、丁○○、丙○○、戊○○、庚○○○、乙○○、辛○○
    在公有山坡地內，擅自開墾菜圃種植及興建工作物；被告甲○○則擅自占用公有
    山坡地堆積工程模板。經檢察官囑託國立台灣海洋大學河海工程學系鑑定結果，
    認為該地段之山坡在不受任何人為施工干擾之情況下，應無水土流失之虞；被告
    己○○、壬○○、丁○○、丙○○、戊○○、庚○○○、乙○○、辛○○八人係
    於已初步整平之土地上種植蔬果與搭建木屋等，平均每人開墾面積甚為有限，且
    該處地勢平坦，若先前大規模山坡地整地行為非此八人所為，則被檢舉人因墾地
    種植所造成之水土流失甚為輕微，應可予以忽略；又被告甲○○係於整平後之山
    坡地上堆置建築用模板（目前已清除），由於模板堆置處為廣闊平地，若被告甲○○並無參與先前大規模整地工程，則其堆置模板並無造成水土流失之事實；此
    有該校九十年七月二十三日九十海河字第四九五八號函附之鑑定報告一份在卷可
    按。被告己○○、壬○○、丁○○、丙○○、戊○○、庚○○○、乙○○、辛○○等八人所種植係面積不大之少量蔬菜、瓜果等自用農作，被告甲○○則僅占用
    土地供堆置模板，均尚非屬高經濟價值利用行為，又並無積極證據足證被告等人
    於占用墾殖前確有進行大規模開挖整地之行為，難認上開地段既存之開鑿整平平
    台係被告九人所為；是依上開專家鑑定意見，堪認被告等九人之行為均尚未致生
    水土流失之結果。核被告九人所為，均係犯水土保持法第三十二條第四項、第一
    項之在公有及私有山坡地擅自墾殖及占用罪未遂犯。雖其同時構成山坡地保育利
    用條例第三十四條第一項之罪，以及刑法第三百二十條第二項之竊佔罪，惟水土
    保持法第三十二條第一項之罪與山坡地保育利用條例第三十四條第一項以及刑法
    第三百二十條第二項之竊佔罪，其間有法規競合之關係，依特別法優於普通法之
    原則，仍應逕依水土保持法第三十二條第一項、第四款之規定論處。又被告九人
    之犯行，既尚屬未遂，應均依刑法第二十六條前段規定減輕其刑。爰審酌被告九
    人之素行均尚屬良好，因一時為圖方便而失慮觸法，其九人占用之範圍大小，及
    危害之情形，犯後均坦承犯行，被告甲○○已即時撤除其占用物，態度良好等一
    切情狀，各量處如主文所示之刑；且被告等人行為後，刑法第四十一條業於民國
    九十年一月十日經總統令修正施行，修正後之該條第一項前段規定最重本刑為五
    年以下有期徒刑以下之刑之罪，而受六個月以下有期徒刑或拘役之宣告，因身體
    、教育、職業、家庭之關係或其他正當事由，執行顯有困難者，得以一元以上三
    元以下折算一日，易科罰金，則依刑法第二條第一項前段規定，應依修正後之上
    開規定，諭知被告四人前述宣告刑如易科罰金時之折算標準。末查被告己○○、
    甲○○、丁○○、丙○○、戊○○、庚○○○、乙○○、辛○○八人前未曾受有
    期徒刑以上刑之宣告，而被告壬○○前雖於民國六十八年二月間，因賭博案件經
    台灣花蓮地方法院判處有期徒刑二月確定，於同年已經易科罰金執行完畢，五年
    以內未曾受有期徒刑以上之刑之宣告；被告等因一時失慮，偶罹刑典，事後已坦
    承犯行，深具悔意，經此刑之宣告後，應知警惕而無再犯之虞，本院因認暫不執
    行其刑為當，爰均併予宣告緩刑二年，用啟自新。
三、被告己○○、壬○○、丁○○、丙○○、戊○○、庚○○○、乙○○、辛○○等
    人所墾殖及設置如附表所示之墾殖物、工作物，均應依水土保持法第三十二條第
    五項之規定宣告沒收。
四、據上論斷，應依刑事訴訟法第二百九十九條第一項前段、水土保持法第三十二條
    第四項、第一項、第五項，刑法第十一條前段、第二條第一項前段、第二十六條
    前段、第四十一條第一項、第七十四條第一款、第二款、第三十八條第一項第二
    款，罰金罰鍰提高標準條例第二條，判決如主文。
本案經檢察官林明志到庭執行職務。
中      華      民      國    九十一    年      三      月    二十二    日
                                      台灣基隆地方法院刑事第二庭
                                          法  官  蔡  岱  霖
右正本證明與原本無異。
對於本件判決如有不服，應於收受送達後十日內，向本院提出上訴書狀，上訴於臺灣
高等法院，並按他造當事人之人數附具繕本。
                                          書記官  許  世  賢
中      華      民      國    九十一    年      三      月    二十二    日
附錄論罪科刑依據之法條：
水土保持法第三十二條：
在公有或私人山坡地或國、公有林區或他人私有林區內未經同意擅自墾殖、占用或從
事第八條第一項第二款至第五款之開發、經營或使用，致生水土流失或毀損水土保持
之處理與維護設施者，處六個月以上五年以下有期徒刑，得併科新台幣六十萬元以下
罰金。但其情節輕微，顯可憫恕者，得減輕或免除其刑。
前項情形致釀成災害者，加重其刑至二分之一；因而致人於死者，處五年以上十二年
以下有期徒刑，得併科新台幣一百萬元以下罰金；致重傷者，處三年以上十年以下有
期徒刑，得併科新台幣八十萬元以下罰金。
因過失犯第一項之罪致釀成災害者，處一年以下有期徒刑，得併科新臺幣六十萬元以
下罰金。
第一項未遂犯罰之。
犯本條之罪者，其墾殖物、工作物、施工材料及所使用之機具沒收之。
附表：
┌─┬────┬──────┬──────┬─────┬────────┐
│編│行為人  │占用起始時間│占用土地標示│占用面積  │占用用途及所設置│
│號│        │            │（均為基隆市│單位：    │之工作物、墾殖物│
│  │        │            │七堵區○○段│平方公尺㎡│                │
│  │        │            │國有土地，左│(所在位置 │                │
│  │        │            │列為地號）  │ 附圖編號)│                │
├─┼────┼──────┼──────┼─────┼────────┤
│一│己○○  │八十九年二月│  五二九    │三○五㎡  │棚架、木屋及模板│
│  │        │間          │            │（編號Ｍ）│牆。            │
│  │        │            │            │          │墾植絲瓜、苦瓜、│
│  │        │            │  │          │四季豆等作物。  │
├─┼────┼──────┼──────┼─────┼────────┤
│二│甲○○  │八十八年初  │  五三○    │十八㎡    │放置工程模板（經│
│  │        │            │            │（編號Ｉ）│基隆市政府查勘後│
│  │        │            ├──────┼─────┤已經移除）。    │
│  │        │            │  五三五    │一二七㎡  │未設置工作物。  │
│  │        │            │            │（編號Ｈ）│                │
├─┼────┼──────┼──────┼─────┼────────┤
│三│壬○○  │八十九年十月│  五三○    │二十一㎡  │廁所、棚架、木屋│
│  │        │初          │            │（編號Ｏ）│。              │
│  │        │            ├──────┼─────┤墾植芥菜、高麗菜│
│  │        │            │  五三五    │四四七㎡  │等作物。        │
│  │        │            │            │（編號Ｎ）│                │
├─┼────┼──────┼──────┼─────┼────────┤
│四│丁○○  │八十九年十月│  五三五    │五九五㎡  │木屋、棚架。    │
│  │        │間          │            │（編號Ｅ）│墾植絲瓜、苦瓜、│
│  │        │            │            │          │青菜等作物。    │
├─┼────┼──────┼──────┼─────┼────────┤
│五│丙○○  │八十九年十一│  五三○    │五四三㎡  │棚架、水池、木屋│
│  │        │月間        │            │（編號Ｊ）│、模板牆。      │
│  │        │            │            │          │墾植絲瓜、苦瓜、│
│  │        │            │            │          │茄子、蔥等作物。│
├─┼────┼──────┼──────┼─────┼────────┤
│六│戊○○  │八十九年初  │  五三○    │ 一四八㎡ │水池、棚架、雞寮│
│  │        │            │            │（編號Ｇ）│、木屋、模板牆。│
│  │        │            ├──────┼─────┤墾植絲瓜、苦瓜、│
│  │        │            │  五三五    │ 三六○㎡ │高麗菜等作物。  │
│  │        │            │      │（編號Ｆ）│                │
├─┼────┼──────┼──────┼─────┼────────┤
│七│庚○○○│九十年二月初│三○五─一六│ 六二四㎡ │模板牆、木屋、棚│
│  │        │            │            │（編號Ａ）│架。            │
│  │        │            │            │          │墾植絲瓜、苦瓜、│
│  │        │            │            │          │高麗菜等作物。  │
├─┼────┼──────┼──────┼─────┼────────┤
│八│乙○○  │八十九年十一│三○五─一六│ 三四三㎡ │木屋、木樁。    │
│  │        │月間        │            │（編號Ｐ）│墾植絲瓜、苦瓜、│
│  │        │            ├──────┼─────┤高麗菜等作物。  │
│  │        │            │  五三四    │ 六十㎡   │                │
│  │        │            │            │（編號Ｑ）│                │
│  │        │            ├──────┼─────┤                │
│  │        │            │  五三五    │ 三○○㎡ ││
│  │        │            │            │（編號Ｄ）│                │
├─┼────┼──────┼──────┼─────┼────────┤
│九│辛○○  │八十九年十一│三○五─一六│ 二八七㎡ │木屋、模板牆、棚│
│  │        │月間        │            │（編號Ｂ）│架。            │
│  │        │            ├──────┼─────┤墾植絲瓜、苦瓜、│
│  │        │            │  五三四    │ 一三○㎡ │高麗菜等作物。  │
│  │        │            │            │（編號Ｃ）│                │
└─┴────┴──────┴──────┴─────┴────────┘
附圖（如後附）
